ACORDAO-COMPLETO-2380062

ACÓRDÃO 13707/2019 ATA 41/2019 - PRIMEIRA CÂMARA

VISTOS, relatados e discutidos estes autos de tomada de contas especial instaurada pelo Fundo Nacional de Saúde (FNS) , em razão de impugnação parcial de despesas do Convênio 2618/2005, celebrado com a Associação de Apoio à Saúde e ao Social - AASS,
ACORDAM os Ministros do Tribunal de Contas da União, reunidos em sessão da Primeira Câmara, ante as razões expostas pelo Relator, em:
9.1. julgar irregulares, nos termos dos arts. 1º, inciso I, 16, inciso III, alíneas "b" e "c", da Lei 8.443/1992, c/c os arts. 19 e 23, inciso III, da mesma Lei, as contas da Associação de Apoio à Saúde e ao Social - AASS (CNPJ 02.444.935/0001-92) , do Sr. José Vieira da Silva (CPF XXX.484.174-XX) e da Sra. Maria Nilda Santiago Silva (CPF XXX.921.804-XX) , ambos na função de ex-dirigentes da associação;
9.2. condenar, nos termos dos arts. 19 e 23, inciso III, da Lei 8.443/1992, c/c os arts. 210 e 214, inciso III, do Regimento Interno/TCU, a Associação de Apoio à Saúde e ao Social - AASS (CNPJ 02.444.935/0001-92) , solidariamente com a Sra. Maria Nilda Santiago Silva (CPF XXX.921.804-XX) , na função de ex-dirigente da associação, ao pagamento das importâncias a seguir especificadas, atualizadas monetariamente e acrescidas dos juros de mora, calculadas a partir das datas discriminadas até a data da efetiva quitação do débito, fixando-lhes o prazo de quinze dias, para que comprovem, perante o Tribunal, o recolhimento das referidas quantias aos cofres do Fundo Nacional de Saúde (FNS) , nos termos do art. 23, inciso III, alínea "a", da citada lei;
	DATA DA OCORRÊNCIA
	VALOR ORIGINAL (R$) 

	4/5/2006
	150,00

	19/5/2006
	21,00

	31/5/2006
	1,15

	31/5/2006
	150,00

9.3. condenar, nos termos dos 19 e 23, inciso III, da Lei 8.443/1992, c/c os arts. 210 e 214, inciso III, do Regimento Interno/TCU, a Associação de Apoio à Saúde e ao Social - AASS (CNPJ 02.444.935/0001-92) , solidariamente com o Sr. José Vieira da Silva (CPF XXX.484.174-XX) , na função de ex-dirigente da associação, ao pagamento das importâncias a seguir especificadas, atualizadas monetariamente e acrescidas dos juros de mora, calculadas a partir das datas discriminadas até a data da efetiva quitação do débito, fixando-lhes o prazo de quinze dias, para que comprovem, perante o Tribunal, o recolhimento das referidas quantias aos cofres do Fundo Nacional de Saúde, nos termos do art. 23, inciso III, alínea "a", da citada lei;
	DATA DA OCORRÊNCIA
	VALOR ORIGINAL (R$) 

	3/7/2006
	 150,00 

	31/7/2006
	 150,00 

	2/8/2006
	 1.552,88 

	3/8/2006
	 1.355,34 

	29/8/2006
	 936,88 

	31/8/2006
	 1.710,00 

	4/9/2006
	 1.956,76 

	20/9/2006
	 1.609,86 

	27/9/2006
	 612,12 

	25/10/2006
	 2.674,68 

	26/10/2006
	 864,13 

	1/11/2006
	 150,00 

	27/11/2006
	 2.977,89 

	30/11/2006
	 430,00 

	11/12/2006
	 557,78 

	20/12/2006
	 150,00 

	26/12/2006
	 1.754,00 

	29/12/2006
	 1.517,27 

	17/1/2007
	 7,50 

	22/1/2007
	 926,30 

	31/1/2007
	 1.935,00 

	1/2/2007
	 944,66 

	27/2/2007
	 1.756,00 

	28/2/2007
	 165,00 

	23/3/2007
	 2.489,55 

	27/3/2007
	 1.980,00 

	30/3/2007
	 480,00 

	10/4/2007
	 1.377,04 

	24/4/2007
	 4.614,62 

	27/4/2007
	 150,00 

	21/5/2007
	 2.012,00 

	28/5/2007
	 2.559,09 

	4/6/2007
	 280,00 

	21/6/2007
	 1.993,00 

	22/6/2007
	 1.960,85 

	29/6/2007
	 165,00 

	5/7/2007
	 1.030,75 

	11/7/2007
	 35,00 

	19/7/2007
	 2.073,45 

	24/7/2007
	 2.187,00 

	27/7/2007
	 150,00 

	30/7/2007
	 1.676,77 

	20/8/2007
	 3.797,47 

	29/8/2007
	 150,00 

	04/9/2007
	 210,00 

	11/9/2007
	 483,08 

	21/9/2007
	 1.872,28 

	26/9/2007
	 150,00 

	3/10/2007
	 144,50 

	19/10/2007
	 2.270,50 

	22/10/2007
	 1.903,22 

	31/10/2007
	 165,00 

	21/11/2007
	 2.048,80 

	22/11/2007
	 1.696,11 

	28/11/2007
	 150,00 

	14/12/2007
	 140,00 

	18/12/2007
	 4.202,90 

	27/12/2007
	 150,00 

	25/1/2008
	 2.012,19 

	7/2/2008
	 150,00 

	13/2/2008
	 1.949,46 

	3/3/2008
	 150,00 

	18/3/2008
	 1.815,30 

	28/3/2008
	 150,00 

9.4. autorizar, desde logo, a cobrança judicial das dívidas, caso não atendidas as notificações, na forma do disposto no art. 28, inciso II, da Lei 8.443/1992;
9.5. autorizar também, desde logo, se requerido, com fundamento no art. 28, inciso I, da Lei 8.443/1992, c/c o art. 217, §§ 1º e 2º do RI/TCU, o parcelamento das dívidas em até 36 parcelas, incidindo sobre cada parcela, corrigida monetariamente, os correspondentes acréscimos legais fixando- lhe o prazo de quinze dias, a contar do recebimento da notificação, para comprovar perante o Tribunal o recolhimento da primeira parcela, e de trinta dias, a contar da parcela anterior, para comprovar os recolhimentos das demais parcelas, devendo incidir sobre cada valor mensal, atualizado monetariamente, os juros de mora devidos, no caso do débito, na forma prevista na legislação em vigor, alertando os responsáveis de que a falta de comprovação do recolhimento de qualquer parcela importará o vencimento antecipado do saldo devedor, nos termos do § 2º do art. 217 do Regimento Interno deste Tribunal.

Tomada de contas especial instaurada em razão de impugnação parcial de despesas do convênio celebrado entre o Ministério da Saúde (MS) e a Associação de Apoio à Saúde e ao Social  AASS, tendo por objeto dar apoio financeiro para Manutenção da Associação de Apoio à Saúde e ao Social, com vigência estipulada para o período de 31/12/2005 a 29/9/2008.

Primeira Câmara

Órgãos e Entidades Municipais (vinculador).

3. Interessados/Responsáveis:
3.1. Interessado: Fundo Nacional de Saúde - MS (00.530.493/0001-71)
3.2. Responsáveis: Associação de Apoio à Saúde e ao Social - AASS (02.444.935/0001-92); José Vieira da Silva (XXX.484.174-XX); Maria Nilda Santiago Silva (XXX.921.804-XX).

13.1. Ministros presentes: Walton Alencar Rodrigues (Presidente), Benjamin Zymler (Relator) e Vital do Rêgo.
13.2. Ministro-Substituto convocado: Augusto Sherman Cavalcanti.
13.3. Ministro-Substituto presente: Weder de Oliveira.

ACORDAO-COMPLETO-2424585

Acórdão de Relação 527/2021 - Primeira Câmara

Acórdão de Relação

BENJAMIN ZYMLER

Adoto como relatório a instrução elaborada no âmbito da Secretaria de Controle Externo de Tomada de Contas Especial (peça 31) , cuja proposta de encaminhamento contou com a anuência do titular da unidade técnica (peça 33) e do representante do Ministério Público (peça 34) :
"INTRODUÇÃO
Cuidam os autos de tomada de contas especial (TCE) instaurada pelo Fundo Nacional de Saúde (FNS) , em desfavor da Sra. Maria Nilda Santiago Silva (CPF XXX.921.804-XX) , ex-presidente da Associação de Apoio à Saúde e ao Social - AASS (gestão de 16/3/2004 a 19/6/2006) ; do Sr. José Vieira da Silva (CPF XXX.484.174-XX) , ex-presidente da Associação de Apoio à Saúde e ao Social - AASS (gestão a partir de 20/6/2006) ; e da Associação de Apoio à Saúde e ao Social - AASS (CNPJ 02.444.935/0001-92) , em razão de impugnação parcial de despesas do Convênio 2618/2005, celebrado entre o Ministério da Saúde (MS) e a Associação de Apoio à Saúde e ao Social - AASS (AASS) , entidade civil sem fins lucrativos, com sede em João Pessoa/PB, tendo por objeto dar apoio financeiro para "Manutenção da Associação de Apoio à Saúde e ao Social", com vigência estipulada para o período de 31/12/2005 a 29/9/2008.
HISTÓRICO 
Trata-se de TCE instaurada a partir da reanálise da prestação de contas final do Convênio 2618/2005 (Siafi 545248) , celebrado entre o MS e a AASS, bem como da determinação do TCU, expressa  no Acórdão 4566/2015-TCU-Primeira Câmara, Rel. Min. José Múcio Monteiro, de 18/8/2015, proferido nos autos do TC Processo 004.421/2014-0 (representação) , o qual determinou ao FNS:
1.7.1 ao Fundo Nacional de Saúde (FNS) , com fundamento no art. 250, inciso II, do RI/TCU que, nos termos do arts. 3º e 4º da IN/TCU 71/2012, caracterizado o dano, instaure, se ainda não o fez, os processos de tomada de contas especial referentes ao Convênio 2618/2005 (Siafi 545248) e ao Convênio 1661/2004 (Siafi 507221) , firmados com a Associação de Apoio à Saúde e ao Social, e encaminhe-os, no prazo de 90 dias, a partir da ciência da decisão, devidamente instruídos, à Controladoria-Geral da União, e comunique, no mesmo prazo, a esta Corte os procedimentos adotados;
Os recursos previstos para implementação do objeto do referido convênio foram orçados no valor total de R$ 140.000,00 (peça 2, p. 21-22) . Foram liberados mediante as Ordens Bancárias 2006OB901172, de 3/3/2006, e 2006OB901749, de 5/4/2006, ambas de R$ 70.000,00 (peça 1, p. 85) .
4. 	Com vistas a realizar o acompanhamento do Convênio 2618/2005, a Divisão de Convênio e Gestão do Núcleo Estadual da Paraíba do Ministério da Saúde (Dicon/PB) promoveu visitas in loco e analisou documentalmente a prestação de contas apresentada pela convenente, assim como as justificativas apresentadas. O Relatório de Verificação in loco DICON/PB 29-2/2011, de 19/8/2011, informou a não execução do objeto do convênio devido a ausência de comprovação documental idônea, propugnando pela devolução total dos recursos repassados (peça 5, p. 149/179) . O PARECER GESCON 1.728, de 22/12/2015, tratou da reanálise da prestação de contas, mantendo a opinião pela não aprovação com a necessidade de devolução total dos recursos repassados (peça 6, p. 198/206) .
5.  	Em resumo, este parecer opinou pela não aprovação da prestação de contas, uma vez que ficara comprovado o não cumprimento do estabelecido no Termo do Convênio, devendo, em consequência, ser instaurado processo de tomada de contas especial (peça 6, p. 203) .
6. 	Instaurada a TCE, o FNS apresentou o Relatório Completo do Tomador de Contas 203/2016 (peça 1, p. 55-65) , datado de 28/9/2016, o qual concluiu pela ocorrência de dano ao erário em decorrência de irregularidades na execução do convênio. 
7. 	Por sua vez, o Ministério da Transparência e Controladoria Geral da União (CGU) , por intermédio do Relatório de Auditoria 175/2017 (peça 1, p. 86/90) , concluiu pela responsabilidade solidária do prejuízo ao erário, no valor atualizado, até 27/9/2016, de R$ 315.481,66, do Sr. José Vieira da Silva (CPF XXX.484.174-XX) , ex-presidente da AASS; da Sra. Maria Nilda Santiago Silva (CPF XXX.921.804-XX) , ex-presidente da Associação; e da própria Associação de Apoio à Saúde e ao Social (CNPJ 02.444.935/0001-92) , peça 1, p. 90.
8. 	O Certificado de Auditoria (peça 1, p. 91) certificou a irregularidade das contas e o Parecer do Dirigente do órgão de Controle Interno (peça 1, p. 92) concluiu pela irregularidade das contas, tendo o Ministro de Estado da Saúde declarado seu conhecimento dessas conclusões no dia 7/4/2017 e determinado o encaminhamento do processo para o TCU (peça 1, p. 93) . 
9. 	A instrução anterior, realizada pela Secretaria de Controle Externo no Amazonas (Secex-AM) no âmbito do "Projeto TCE Estados", realizou análise preliminar e concluiu pelo dano ao erário no montante de R$ 80.259,78, distribuídos da seguinte forma:
	a) pagamentos indevidos com combustível, onde foram realizadas compras de combustível para sete ambulâncias não pertencentes à associação, no valor de R$ 38.188,17;
	b) irregularidade na aquisição de gêneros alimentícios, materiais de limpeza e gás de cozinha, no valor de R$ 38.193,79;
	c) pagamento indevido auxiliar de serviços gerais, no valor de R$ 3.600,00; e
	d) pagamento indevido de tarifas bancárias, no valor de R$ 277,80.
10. 		Em resumo, a instrução anterior apontou as seguintes constatações (peça 9, p. 9/10) :
16.	Conclusão: os destinatários de recursos federais devem comprovar a regular a aplicação dos recursos recebidos, devendo seguir a IN/STN 1/1997, norma vigente à época da execução das despesas do Convênio 2618/2005. Diante da documentação apresentada, considerou-se parcialmente impugnada a prestação de contas apresentada pela AASS/PB, pelos seguintes motivos: gastos com combustível para veículos sem vínculo com a entidade e o objeto do convênio; aquisição não comprovada de gêneros alimentícios, materiais de limpeza e gás de cozinha, por quebra do nexo causal; pagamento indevido à auxiliar de serviços gerais; e pagamento indevido de tarifas bancárias na conta corrente específica do convênio; propondo-se o ressarcimento das despesas não comprovadas.
17.	Responsáveis: Maria Nilda Santiago Silva (CPF XXX.921.804-XX) , ex-presidente da Associação de Apoio à Saúde e ao Social - AASS/PB (16/3/2004 a 19/6/2006) ; e Associação de Apoio à Saúde e ao Social - AASS/PB (CNPJ 02.444.935/0001-92) , entidade convenente.
17.1.	Conduta: não comprovar a boa e regular aplicação dos recursos do Convênio 2618/2005, visto ter realizado pagamentos indevidos por serviço de terceiros e por tarifas bancárias não permitidas, quando deveria comprovar a regular aplicação de todas as despesas apresentadas na prestação de contas referentes ao período de sua gestão.
17.2.	Nexo de causalidade: ao permitir pagamentos indevidos em serviço de terceiros e em tarifas bancárias, a gestora propiciou a ocorrência de dano ao erário, pois se evidenciou que tais despesas não possuem nexo com o objeto do convênio e/ou são vedadas pela IN/STN 1/1997.
17.3.	Efeitos: dano ao erário federal por não demonstrar a correta aplicação dos recursos.
17.4.	Culpabilidade: é razoável afirmar que era possível à responsável ter consciência da ilicitude em que incorreu, sendo-lhe exigível conduta diversa, haja vista que cabia a ela, na condição de gestora dos recursos do Convênio 2618/2005, comprovar a boa e regular aplicação dos recursos.
18.	Responsável: José Vieira da Silva (CPF XXX.484.174-XX) , ex-presidente da Associação de Apoio à Saúde e ao Social - AASS/PB (20/6/2006 a 28/3/2008) ; e Associação de Apoio à Saúde e ao Social - AASS/PB (CNPJ 02.444.935/0001-92) , entidade convenente.
18.1.	Conduta: não comprovar a boa e regular aplicação dos recursos do Convênio 2618/2005, visto ter comprado combustível para veículos não pertencente à entidade e sem comprovação de vínculo com o objeto do convênio; ter apresentado documentos que não evidenciam o nexo de causalidade na aquisição de gêneros alimentícios, materiais de limpeza e gás de cozinha; e ter realizado pagamentos indevidos por serviço de terceiros e por tarifas bancárias não permitidas, quando deveria comprovar a regular aplicação de todas as despesas apresentadas na prestação de contas referentes ao período de sua gestão.
18.2.	Nexo de causalidade: ao efetuar pagamentos indevidos com combustível, aquisição de gêneros alimentícios, materiais de limpeza e gás de cozinha, com serviço de terceiros e com tarifas bancárias, a gestora propiciou a ocorrência de dano ao erário, pois se evidenciou que tais despesas não possuem nexo com o objeto do convênio e/ou são vedadas pela IN/STN 1/1997.
18.3.	Efeitos: Dano ao erário federal por não demonstrar a correta aplicação dos recursos.
18.4.	Culpabilidade: é razoável afirmar que era possível ao responsável ter consciência da ilicitude em que incorreu, sendo-lhe exigível conduta diversa, haja vista que cabia a ele, na condição de gestor dos recursos do Convênio 2618/2005, comprovar a boa e regular aplicação dos recursos.
11. 	Propôs, então, a citação da Sra. Maria Nilda Santiago Silva, solidariamente com a AASS, pelo débito de R$ 332,15 e do Sr. José Vieira da Silva, em solidariedade com a AASS, pelo débito de R$ 79.937,63. A proposta foi anuída pela Secex-AM (peças 10 e 11) .
12. 	No que se referia à análise da pretensão punitiva da pretensão do TCU, a instrução anterior entendeu estar prescrita, uma vez que as execuções das despesas ocorreram entre 16/4/2006 a 28/3/2008, portanto, há mais de dez anos, considerando como data final a do último ato praticado.
13. 	Submetida ao relator, o Ministro Benjamin Zymler, em Despacho de 13/8/2018 (peça 12) , autorizou as citações propostas.
14. 	A Secex-AM expediu os seguintes ofícios de citação:
Tabela 1 - Ofícios de citação endereçados aos responsáveis
	Oficio de citação
	Data
	Responsável
	Localização

	1784/2018-TCU/SECEX-AM
	12/9/2018
	Maria Nilda Santiago Silva
	Peça 18

	1785/2018-TCU/SECEX-AM
	12/9/2018
	José Vieira da Silva
	Peça 17

	1786/2018-TCU/SECEX-AM
	12/9/2018
	José Vieira da Silva
	Peça 16

	1787/2018-TCU/SECEX-AM
	12/9/2018
	Associação de Apoio à Saúde e ao Social
	Peça 15

	1788/2018-TCU/SECEX-AM
	12/9/2018
	Associação de Apoio à Saúde e ao Social
	Peça 14

15.	A tabela 2 indica os ofícios de citação que foram entregues nos endereços dos responsáveis e os que foram devolvidos ao TCU, sem ser entregues aos destinatários.
Tabela 2 - Ofícios entregues aos destinatários e devolvidos ao Tribunal
	Oficio de citação
	Resultado
	Data 
	Evidência

	1784/2018-TCU/SECEX-AM
	Entregue
	20/9/2018
	Peça 20

	1785/2018-TCU/SECEX-AM
	Entregue
	19/9/2018
	Peça 19

	1786/2018-TCU/SECEX-AM
	Devolvido
	21/9/2018
	Peça 23

	1787/2018-TCU/SECEX-AM
	Devolvido
	24/9/2018
	Peça 22

	1788/2018-TCU/SECEX-AM
	Entregue
	20/9/2018
	Peça 21

16.	Tendo os Ofícios 1.784, 1.785 e 1.788/2018-TCU/SECEX-AM entregues nos endereços dos destinatários, consideram-se regularmente notificados (as) a Sr. Maria Nilda Santiago Silva, o Sr. José Vieira da Silva e a Associação de Apoio à Saúde e ao Social.
17.	Entretanto, nenhuma das pessoas notificadas apresentaram alegações de defesa, incidindo em revelia, nos termos art. 12, § 3º, da Lei 8.443/1992, dando-se prosseguimento ao processo.
EXAME TÉCNICO
18.	Conforme consta do Parecer GESCON 3.760, de 30/12/2013 (peça 5, p. 192/197) , ratificado pelo Parecer GESCON 1.728, de 22/12/2015 (peça 6, p. 198/203) , foram detectadas irregularidades que causaram a reprovação da prestação de contas do Convênio 2.618/2015, firmado entre o MS e a empresa sem fins lucrativos AASS/PB.
19.	Não obstante a os valores e as irregularidades apontadas na fase interna desta TCE, o dano ao erário decorre das seguintes irregularidades cometidas durante a execução do referido convênio: gastos com combustível para veículos sem vínculo com a entidade e com o objeto do convênio, no valor de R$ 38.188,19; aquisição não comprovada, por quebra do nexo causal, de gêneros alimentícios, materiais de limpeza e gás de cozinha, no valor de R$ 38.193,79; pagamento indevido à auxiliar de serviços gerais, no valor de R$ 3.600,00; e pagamento indevido de tarifas bancárias e taxas, no valor de R$ 277,80, totalizando R$ 80.259,78.
20.	Assim, as irregularidades podem ser divididas em quatro tipos: pagamentos indevidos com combustível; irregularidade na aquisição de gêneros alimentícios, materiais de limpeza e gás de cozinha; pagamento indevido de auxiliar de serviços gerais e pagamento indevido de tarifas bancárias e taxas.
	a) pagamentos indevidos com combustível 
21.	Foram realizadas compras de combustível para sete ambulâncias não pertencentes à associação, no valor de R$ 38.188,17. De acordo com o PARECER GESCON 3.760/2013, a partir de agosto/2006 a AASS realizou pagamentos com combustíveis para sete ambulâncias, quando as mesmas já haviam sido cedidas, em 2005, para diversas prefeituras (peça 5, p. 194) . Portanto, esses pagamentos são reputados como irregulares, uma vez que não foram realizados no objeto do convênio e nem faziam parte do plano de trabalho da avença. A tabela 3 indica os pagamentos efetuados e impugnados.
Tabela 3 - Pagamentos efetuados e impugnados associados a aquisição de combustíveis
	Nota Fiscal
	Cheque
	Data
	Valor Original (R$) 
		Nota Fiscal
	Cheque
	Data
	Valor Original (R$) 

	2335
	850019
	31/8/2006
	 1.560,00 
		2666
	850073
	21/6/2007
	 1.993,00 

	2298
	850023
	20/9/2006
	 1.609,86 
		2802
	850093
	19/7/2007
	 2.073,45 

	2393
	850029
	25/10/2006
	 1.605,00 
		2710
	850082
	24/7/2007
	 2.187,00 

	2435
	850034
	27/11/2006
	 1.615,00 
		2754
	850087
	20/8/2007
	 2.096,00 

	2461
	850042
	26/12/2006
	 1.754,00 
		2840
	850099
	19/10/2007
	 2.270,50 

	2491
	850045
	31/1/2007
	 1.770,00 
		2887
	850105
	21/11/2007
	 1.943,80 

	2494
	850052
	27/2/2007
	 1.756,00 
		2931
	850112
	18/12/2007
	 2.197,00 

	2555
	850057
	27/3/2007
	 1.980,00 
		2973
	850115
	25/1/2008
	 2.012,19 

	2592
	850064
	24/4/2007
	 1.988,63 
		3006
	850118
	13/2/2008
	 1.949,46 

	2621
	850068
	21/5/2007
	 2.012,00 
		3052
	850124
	18/3/2008
	 1.815,30 

	b) irregularidade na aquisição de gêneros alimentícios, materiais de limpeza e gás de cozinha 
22.	Nos documentos comprobatórios das despesas apresentadas pela convenente, não foi encontrada a identificação do convênio (número e título) , nem atestos de recebimento, estando em desacordo com o que determina o art. 30 da IN/STN 1/1997.
23.	Conforme o Relatório de Verificação in loco 29 - 2/2011 da DICON/PB (peça 5, p. 161/162) , não houve comprovação de que as compras realizadas se deram em favor do objeto do convênio:
Com relação aos bens de consumo imediato, como alimentação, e os de higiene pessoal, material de expediente e de conservação, a Associação não possui controle da movimentação de pacientes/beneficiários da Casa de Apoio, o que poderia comprovar a efetiva utilização desses itens.
 (...) 
não é possível afirmar que os itens foram efetivamente adquiridos, recebidos, conferidos e distribuídos; quais os beneficiários dos serviços prestados com esses itens (diária, semanal e/ou mensalmente) ; bem como não há qualquer comprovação , de quais os destinos de tratamento (Unidades de Saúde) utilizados, a quilometragem percorrida e a necessidade de abastecimento das Unidades Móveis de Saúde que os transportavam.
 (...) 
A Entidade não dispõe de sistema de controle de entrada, estoque e distribuição dos materiais de consumo e/ou medicamentos adquiridos com recursos do convênio. Não há registro de que os fornecimentos de materiais e/ou serviços foram utilizados em benefício de possíveis beneficiários (pacientes/familiares/acompanhantes) atendidos.
24.	A conclusão da DICON/PB, pronunciada no Parecer GESCON 3.107/2013 (peça 5, p. 182/191) , ratificada nos Pareceres 3.760/2013 e 1.728/2015 (peça 5, p. 192/199; e peça 6, p. 198/206, respectivamente) , apresenta os seguintes pontos:
3.3. A AASS não observou e/ou adotou os mínimos procedimentos necessários para comprovar as despesas efetivadas, uma vez que não há qualquer registro relacionado à necessidade de aquisição e distribuição dos materiais adquiridos, bem como inexistência de número de convênio e o respectivo atesto de recebimentos nas notas fiscais (cópias) e a quantidade de beneficiários atendidos na Entidade, o que compromete, como um todo, tanto quantitativamente quanto qualitativamente, aferir a real destinação/utilização dos materiais e serviços pagos com recursos do convênio;
 (...) 
6.4. Os documentos relacionados aos gastos efetuados não estão identificados com o número do convênio e os respectivos atestos;
6.5. Avaliando que as peças contidas nos autos, impossibilitam assegurar que os gastos realizados com pessoal, gêneros alimentícios, materiais de escritório, material de higiene, material de limpeza, gás de cozinha e combustíveis tenham sido revertidos em prol da manutenção da AASS e utilizados em benefício dá população usuária do SUS, foi solicitado à [sic] restituição dos recursos do concedente.
25.	A comprovação da boa e regular aplicação de recursos públicos transferidos mediante convênio evidencia-se mediante a execução física e a execução financeira da avença, acompanhada do nexo de causalidade entre uma e outra. A execução física do convênio, por si só, não confere regularidade aos gastos efetuados, pois é preciso atestar que as ações foram custeadas com recursos do ajuste, em escorreita execução financeira, sob pena de não se confirmar o nexo de causalidade entre as despesas realizadas e a verba federal recebida (Acórdão 3223/2017-TCU-Segunda Câmara, rel. Marcos Bemquerer) .
26.	Nesse aspecto, a ausência de atestos de recebimento dos materiais indicados e a falta de indicação do número e título do convênio nos documentos comprobatórios, verificadas nas notas fiscais e recibos apresentados na prestação de contas (peça 2, p. 121/202; peças 3 e 4; peça 5, p. 1/104) , impedem a confirmação do nexo da execução financeira com a execução física.
27.	Em mesma linha de entendimento, pode-se citar a decisão proferida no Acórdão 6098/2017-TCU-Primeira Câmara, de relatoria do ministro Benjamin Zymler, apontando a ausência de indicação do número do ajuste nas notas fiscais como forte indício da ausência de nexo de causalidade entre os recursos recebidos e as despesas realizadas para a execução do objeto, e não mera falha formal.
28.	Como não possuem indicação do convênio, conforme preceituava o art. 30 da IN/STN 1/1997, as notas fiscais e recibos poderiam servir para justificar dispêndios financeiros de outras fontes de recursos. A jurisprudência do TCU tem apontado que não basta demonstrar a realização das atividades pactuadas em convênio se não há a comprovação de que a execução integral dessas ações foi custeada com os recursos do ajuste, resultando, assim, em ausência de nexo de causalidade (Acórdão 1065/2009-TCU-Segunda Câmara, rel. Benjamin Zymler; Acórdão 1189/2008-TCU-Primeira Câmara, rel. Valmir Campelo) . 
29.	As tabelas a seguir contêm discriminação das irregularidades na aquisição de gêneros alimentícios, materiais de limpeza e gás de cozinha, que totalizam o valor de R$ 38.193,79:  
Tabela 4 - Compras de materiais de limpeza, totalizando R$ 8.190,96
	Nota Fiscal
	Cheque
	Data
	Valor Original (R$) 
		Nota Fiscal
	Cheque
	Data
	Valor Original (R$) 

	516/517/518
	850014
	2/8/2006
	 1.552,88 
		703/704
	850051
	22/1/2007
	 926,30 

	554/555
	850017
	29/8/2006
	 936,88 
		754/757
	850061
	10/4/2007
	 1.377,04 

	569
	850024
	27/9/2006
	 462,12 
		823
	850077
	5/7/2007
	 1.030,75 

	607
	850030
	26/10/2006
	 864,13 
		833
	850091
	11/9/2007
	 483,08 

	645
	850039
	11/12/2006
	 557,78 
					
Tabela 5 - Compras de gêneros alimentícios, totalizando R$ 28.532,83
	Nota Fiscal
	Cheque
	Data
	Valor Original (R$) 
		Nota Fiscal
	Cheque
	Data
	Valor Original (R$) 

	1005/1006
	850015
	3/8/2006
	 1.355,34 
		1740/1741
	850069
	28/5/2007
	 2.409,09 

	1075/1076
	850021
	4/9/2006
	 1.956,76 
		1825
	850074
	22/6/2007
	 1.960,85 

	1205
	850028
	25/10/2006
	 1.069,68 
		1924/1925
	850081
	30/7/2007
	 1.676,77 

	1320
	850035
	27/11/2006
	 1.362,89 
		2076/2077
	850086
	20/8/2007
	 1.701,47 

	1408
	850043
	29/12/2006
	 1.502,27 
		2176/2177
	850094
	21/9/2007
	 1.872,28 

	1430
	850048
	1/2/2007
	 944,66 
		2267/2268
	850100
	22/10/2007
	 1.903,22 

	1518/1519
	850056
	23/3/2007
	 2.489,55 
		2406/2407
	850106
	22/11/2007
	 1.696,11 

	1568/1569
	850063
	24/4/2007
	 2.625,99 
		2504
	850113
	18/12/2007
	 2.005,90 

Tabela 6 - Compras de gás de cozinha, totalizando R$ 1.470,00
	Nota Fiscal
	Cheque
	Data
	Valor Original (R$) 
		Nota Fiscal
	Cheque
	Data
	Valor Original (R$) 

	1591
	850037
	30/11/2006
	 280,00 
		1906
	850097
	3/10/2007
	 140,00 

	1709
	850059
	30/3/2007
	 315,00 
		1946
	850104
	21/11/2007
	 105,00 

	1763
	850072
	4/6/2007
	 280,00 
		1971
	850111
	14/12/2007
	 140,00 

	1877
	850090
	4/9/2007
	 210,00 
					
pagamento indevido auxiliar de serviços gerais 
30.	No plano de trabalho não havia previsão de contratação de faxineira. A previsão com gasto com pessoal incluía a contratação de uma enfermeira e uma assistente social (peça 2, p. 7) . Entretanto, foi utilizado recurso do convênio para pagamento de complemento de uma auxiliar de serviços gerais (peça 5, p. 154 e 184) . Portanto, os pagamentos realizados para essas despesas, no montante de R$ 3.600,00, não devem ser aprovados. A tabela 7 faz a especificação dos pagamentos realizados com faxineira.
 Tabela 7 - Pagamento para auxiliar de serviços gerais
	Cheque
	Data
	Valor Original (R$) 
		Cheque
	Data
	Valor Original (R$) 

	850003
	4/5/2006
	 150,00 
		850065
	27/4/2007
	 150,00 

	850006
	31/5/2006
	 150,00 
		850070
	28/5/2007
	 150,00 

	850009
	3/7/2006
	 150,00 
		850075
	29/6/2007
	 150,00 

	850012
	31/7/2006
	 150,00 
		850083
	27/7/2007
	 150,00 

	850020
	31/8/2006
	 150,00 
		850088
	29/8/2007
	 150,00 

	850025
	27/9/2006
	 150,00 
		850095
	26/9/2007
	 150,00 

	850032
	1/11/2006
	 150,00 
		850102
	31/10/2007
	 150,00 

	850036
	30/11/2006
	 150,00 
		850107
	28/11/2007
	 150,00 

	850041
	20/12/2006
	 150,00 
		850114
	27/12/2007
	 150,00 

	850047
	31/1/2007
	 150,00 
		850117
	7/2/2008
	 150,00 

	850053
	28/2/2007
	 150,00 
		850122
	3/3/2008
	 150,00 

	850060
	30/3/2007
	 150,00 
		850127
	28/3/2008
	 150,00 

pagamento indevido de tarifas bancárias no valor de R$ 277,80: 
31.	Foram realizados pagamentos indevidos de tarifas bancárias, no valor total de R$ 277,80, em afronta ao disposto no inciso VII do art. 8º da IN/STN 1/1997. A tabela a seguir, discrimina os pagamentos de tarifas bancárias identificados na conta específica do Convênio 2.618/2005 (conta 14.0783, agência 0011-6, Banco do Brasil) .
Tabela 8 - Pagamento indevido de tarifas bancárias
	Data
	Tarifa
	Valor Original (R$) 
		Data
	Tarifa
	Valor Original (R$) 

	19/5/06
	TARIFA S/ SLD DEVEDOR
	21,00
		30/4/07
	TARIFA CHEQUE OURO MANUT
	15,00

	31/5/06
	JUROS SOBRE SALDO DEVEDOR
	1,15
		31/5/07
	TARIFA CHEQUE OURO MANUT
	15,00

	29/12/06
	MOVIM. DO DIA
	15,00
		29/6/07
	TARIFA CHEQUE OURO MANUT
	15,00

	2/1/07
	TARIFA EXTRATO FAX
	1,50
		11/7/07
	TARIFA CHEQUE OURO MANUT
	35,00

	17/1/07
	TARIFA EXTRATO
	1,50
		18/7/07
	TARIFA PROC CHEQUE BAIXO VLR
	0,55

	17/1/07
	TARIFA EXTRATO
	1,50
		31/8/07
	TARIFA CHEQUE OURO MANUT
	15,00

	17/1/07
	TARIFA EXTRATO
	1,50
		27/9/07
	TARIFA EXTRATO FAX
	1,50

	17/1/07
	TARIFA EXTRATO
	1,50
		28/9/07
	TARIFA CHEQUE OURO MANUT
	15,00

	17/1/07
	TARIFA EXTRATO
	1,50
		3/10/07
	TARIFA COPIA CHEQUE-AGÊNCIA
	4,50

	31/1/07
	TARIFA CHEQUE OURO MANUT
	15,00
		11/10/07
	TARIFA COPIA DOC MICROFILMADO
	6,00

	5/2/07
	TARIFA PROC CHEQUE BAIXO VLR
	0,55
		15/10/07
	TARIFA COPIA DOC MICROFILMADO
	6,00

	15/2/07
	TARIFA PROC CHEQUE BAIXO VLR
	0,55
		16/10/07
	TARIFA COPIA DOC MICROFILMADO
	6,00

	22/2/07
	TARIFA CHEQUE OURO MANUT
	15,00
		18/10/07
	TARIFA COPIA DOC MICROFILMADO
	6,00

	28/2/07
	TARIFA CHEQUE OURO MANUT
	15,00
		31/10/07
	TARIFA CHEQUE OURO MANUT
	15,00

	30/3/07
	TARIFA CHEQUE OURO MANUT
	15,00
		30/11/07
	TARIFA CHEQUE OURO MANUT
	15,00

32. 	As demais despesas apontadas pelo Controle Interno devem ser consideradas regulares:
	a) Gastos com energia elétrica e água e esgoto da entidade, no valor total de R$ 18.271,24
33. 	A Divisão de Convênios do MS na Paraíba concluiu que não era possível aprovar os gastos com os serviços de água e esgoto (empresa Cagepa) e de energia elétrica (empresa Saelpa) , conforme indicado pela equipe no Relatório de Verificação in loco 29 - 2/2011 da DICON/PB (peça 5, p. 159) :
Em virtude do descontrole acima, resta inaceitável, também, a realização de despesas com Fornecimento de Água e Energia Elétrica, haja vista que a Entidade, também, não possui qualquer registro que possam referendar que a Casa de Apoio prestou algum serviço dentro do objeto e/ou objetivo propostos no Plano de Trabalho Aprovado.
34. 	Entretanto, discorda-se da conclusão da Divisão de Convênios, uma vez que o objeto do convênio é o apoio financeiro à AASS/PB. Para se comprovar a regularidade do pagamento com os serviços de água e esgoto e de energia elétrica, seria suficiente mostrar que a entidade estava realizando sua  atividade fim e apresentar o correto pagamento das contas.
35. 	Nas visitas das equipes de auditoria do MS à Associação, não foi relatado que a entidade não funcionava ou que era de fachada. Pelo contrário, toda narrativa apontou para o funcionamento da entidade e o atendimento de pacientes, ainda que de modo precário. Diante disso, considera-se regular a realização das despesas dos serviços de água e esgoto, bem como o consumo de energia elétrica realizados no período do convênio pela entidade convenente.
	b) Pagamento de CPMF no valor de R$ 866,49
36. 	Houve descontos com pagamentos de CPMF na conta corrente do convênio, no valor total de R$ 866,49, mas segundo a jurisprudência do TCU, pode-se considerar regular os pagamentos realizados a título de CPMF na conta corrente específica do convênio. A legitimidade da cobrança desse encargo decorre de imposição legal, conforme julgados do TCU sobre a matéria, a exemplo dos Acórdão 10961/2011-TCU-Segunda Câmara, rel. José Jorge; 4.458/2017-TCU-2ª Câmara, rel. Augusto Nardes; 987/2018 e 1.503/2015 da 1ª Câmara, ambos de relatoria de Benjamin Zymler. 
	c) Falta de aplicação de parte do saldo no mercado financeiro
37. 	O primeiro repasse de recursos da concedente ocorreu dia 3/3/2006 e a aplicação financeira foi realizada no dia 30/3/2006 (peça 2, p. 53) ; de igual forma, o segundo repasse de recursos da concedente ocorreu no dia 5/4/2006 e a aplicação financeira foi realizada no dia 3/5/2006 (peça 2, p. 51/52) . Ocorreu, portanto, atraso na aplicação, de 27 e 28 dias, respectivamente. 
38. 	A IN/STN 1/1997 prevê, em seu art. 20, § 1º, que enquanto os recursos não forem empregados na finalidade, serão obrigatoriamente aplicados I - em caderneta de poupança de instituição financeira oficial, se a previsão de seu uso for igual ou superior a um mês; e II- em fundo de aplicação financeira de curto prazo, ou operação de mercado aberto lastreada em título da dívida pública federal, quando sua utilização estiver prevista para prazos menores.
39.	No presente caso, o primeiro pagamento (regular) ocorreu no dia 17/4/2006, mais de trinta dias depois do crédito do recurso. Portanto o gestor deveria ter depositado na caderneta de poupança. No entanto, o gestor aplicou os recursos em uma aplicação do mercado financeiro (Certificado de Depósito Bancário-CDB) , antes que se completasse trinta dias. Tendo em vista que a caderneta de poupança não teria qualquer capitalização em menos de trinta dias e que a aplicação escolhida pelo gestor tinha rendimento diário, entende-se ser de baixa relevância a ausência de aplicação nesses dias iniciais, não devendo ser considerado na composição do débito. 
40.	Ante o exposto, conclui-se que o objeto do Convênio 2.618/2005 não teve sua execução plenamente evidenciada, tendo os dirigentes da AASS cometido atos de gestão irregulares em face do não cumprimento das disposições elencadas na IN/STN 1/1997, norma que regulamenta os convênios firmados pela União.
41.	Regularmente citados, a Associação de Apoio à Saúde e ao Social - AASS (CNPJ 02.444.935/0001-92) , o Sr. José Vieira da Silva (CPF XXX.484.174-XX) e a Sra. Maria Nilda Santiago Silva (CPF XXX.921.804-XX) não compareceram aos autos. Operam-se, portanto, os efeitos da revelia, dando-se prosseguimento ao processo, nos termos do art. 12, § 3º, da Lei 8.443/1992.
42.	Nos processos do TCU, a revelia não leva à presunção de que seriam verdadeiras todas as imputações levantadas contra os responsáveis, diferentemente do que ocorre no processo civil, em que a revelia do réu opera a presunção da verdade dos fatos narrados pelo autor. Dessa forma, a avaliação da responsabilidade do agente não pode prescindir da prova existente no processo ou para ele carreada.
43.	Ao não apresentar sua defesa, o responsável deixou de produzir prova da regular aplicação dos recursos sob sua responsabilidade, em afronta às normas que impõem aos estores públicos a obrigação legal de apresentar os documentos que demonstrem a correta. utilização das verbas públicas, em observância ao contido no art. 93 do Decreto-Lei 200/67: "Quem quer que utilize dinheiros públicos terá de justificar seu bom e regular emprego na conformidade das leis, regulamentos e normas emanadas das autoridades administrativas competentes."
44.	Configurada sua revelia frente à citação deste Tribunal e inexistindo comprovação da boa e regular aplicação dos recursos transferidos, considerados os elementos existentes nos autos, não resta alternativa senão dar seguimento ao processo proferindo julgamento sobre os elementos até aqui presentes, que conduzem à irregularidade de suas contas.
45.	Em se tratando de processo em que a parte interessada não se manifestou acerca das irregularidades imputadas, não há elementos para que se possa efetivamente aferir e reconhecer a ocorrência de boa-fé na conduta do responsável, podendo este Tribunal, desde logo, proferir o julgamento de mérito pela irregularidade das contas, conforme combinação dos §§ 2º e 6º do art.  202 do Regimento Interno do TCU.
46.	Esse entendimento está amparado nos Acórdão 133/2015-TCU-Primeira Câmara, rel. Bruno Dantas; 2.455/2015-1ª Câmara, rel. Bruno Dantas; 3.604/2015-TCU-1ª Câmara, rel. Bruno Dantas; 5.070/2015-2ª Câmara, rel. André de Carvalho; 2.424/2015-TCU-Plenário, rel.  Benjamin Zymler; 3.542/2019-TCU-1ª Câmara, rel. Vital do Rego; 2.848/2019-TCU-1ª Câmara, rel. Marcos Bemquerer; 697/2019-TCU-Plenário, rel. Walton Alencar e 294/2019-TCU-2ª Câmara, rel. Augusto Nardes.
47.	Assim, devem presentes contas  da Associação de Apoio à Saúde e ao Social - AASS (CNPJ 02.444.935/0001-92) , do Sr. José Vieira da Silva (CPF XXX.484.174-XX) e da Sra. Maria Nilda Santiago Silva (CPF XXX.921.804-XX) ser julgadas irregulares, com a condenação em débito, com fundamento nos art. 16, inciso III, alínea b, c/c o art. 209, inciso II, do RI/TCU.
48.	No caso de TCE envolvendo convênios, a responsabilização da empresa conveniada solidariamente com seus dirigentes é automática, não havendo necessidade de aplicação da desconsideração da personalidade jurídica da empresa para chamar os dirigentes à responsabilização. Nesse sentido, o voto do ministro relator André Luís de Carvalho, condutor do Acórdão 99905/2011-TCU-Segunda Câmara, é elucidativo:
E aí, identificada a responsabilidade dos Srs. (...) e  (...) em relação aos atos de gestão envolvendo os recursos transferidos à (...) , resta analisar se referidos gestores merecem ser responsabilizados de forma solidária com a entidade pelos danos apurados nesta TCE.
Para discutir a questão, deve se ter em conta que o dever de prestar contas de recursos transferidos por meio de convênio e, em consequência, de comprovar a boa e regular gestão desses recursos, tem caráter pessoal, atribuído, por essa razão, não à pessoa jurídica, mas a pessoa física que a representa.
Nesse sentido, é imperioso trazer à baila ementa do julgamento proferido pelo Supremo Tribunal Federal, nos autos do MS nº 21.644 - DF, no qual a Egrégia Corte aponta para o fato de que o dever de prestar contas não é da entidade, mas da pessoa física, seja ele agente público ou não (Rel. Min. Néri da Silveira, Julgamento: 4/11/1993, Tribunal Pleno, D.J. de 8/11/1993, pág. 43.204) , ao asseverar:
"Mandado de Segurança. Tribunal de Contas da União. 2. Prestação de contas referente à aplicação de valores recebidos de entidades da administração indireta, destinados a Programa Assistencial de Servidores de Ministério, em período em que o impetrante era Presidente da Associação dos Servidores do Ministério. 3. O dever de prestar contas, no caso, não é da entidade, mas da pessoa física responsável por bens e valores públicos, seja ele agente público ou não".
E é com amparo no entendimento esposado pela Suprema Corte no sentido de que o dever de prestar contas não é só da entidade, mas da pessoa física responsável por bens e valores públicos, é que se funda a linha de atuar desta Corte, reproduzida no Voto do Exmo. Sr. Ministro Ubiratan Aguiar (Acórdão 27/2004-TCU-Segunda Câmara, Sessão de 22/1/2004, Ata nº 01/2004) , segundo a qual: "diferentemente das relações de natureza contratual, nas quais a responsabilidade do contratado, em princípio, restringe-se à pessoa jurídica da entidade privada contratada, no caso de convênio entre a administração e outra entidade pública ou privada, o dirigente da entidade convenente é pessoalmente responsável pela aplicação dos recursos públicos."  (grifou-se) 
Duas informações importantes podem ser extraídas dos julgados acima.
A primeira no sentido de que o dever de prestar contas dos valores recebidos dos cofres públicos não é da entidade, mas da pessoa física responsável por bens e valores públicos, seja ele agente público ou não.
A segunda no sentido de que, no caso de convênios, incumbe ao dirigente da entidade convenente o dever de prestar contas pela aplicação dos recursos públicos.
Logo, conclui-se, de plano, que, em face da natureza não contratual do ajuste, não se faz necessária a aplicação da teoria da desconsideração da personalidade jurídica para se fixar a responsabilidade do dirigente da entidade beneficiada com a transferência de recursos públicos.
De qualquer modo, em paralelo a essas considerações, não se pode olvidar que, ao fim e ao cabo, a entidade se beneficiou dos valores malversados de modo que concorreu para o cometimento do dano, dando então ensejo à sua responsabilização solidária com base no art. 16, § 2º, alínea "b", da Lei nº  8.443, de 1992, que aduz:
"o Tribunal, ao julgar irregulares as contas, fixará a responsabilidade solidária do terceiro que, como contratante ou parte interessada na prática do mesmo ato, de qualquer modo haja concorrido para o cometimento do dano apurado".
Desse modo, acolho as propostas formuladas nestes autos no sentido de rejeitar as alegações de defesa apresentadas e de julgar irregulares as presentes contas, condenando em débito a (...) em solidariedade com os Srs. (...) e  (...) , dirigente e signatário da avença, aos quais cabia a comprovação da boa e regular aplicação dos referidos recursos, mostrando-se devida, ainda, a aplicação da multa proposta.
CONCLUSÃO
49.	O objeto do Convênio 2.618/2005 não teve sua execução plenamente evidenciada, tendo os dirigentes da Associação de Apoio à Saúde e ao Social cometido atos de gestão irregulares em face do não cumprimento das disposições elencadas na IN/STN 1/1997.
50.	Regularmente citados, a Associação de Apoio à Saúde e ao Social, o Sr. José Vieira da Silva e a Sra. Maria Nilda Santiago Silva não apresentaram alegações de defesa.
51.	O dano ao erário decorreu de irregularidades cometidas durante a execução do referido convênio, como gastos com combustível para veículos sem vínculo com a entidade e com o objeto do convênio, no valor de R$ 38.188,19; aquisição não comprovada, por quebra do nexo causal, de gêneros alimentícios, materiais de limpeza e gás de cozinha, no valor de R$ 38.193,79; pagamento indevido à auxiliar de serviços gerais, no valor de R$ 3.600,00; e pagamento indevido de tarifas bancárias e taxas, no valor de R$ 277,80, totalizando R$ 80.259,78.		
OUTRAS INFORMAÇÕES ADICIONAIS
52.	Quanto à determinação constante no despacho ministerial à peça 12, no sentido de chamamento adicional de responsáveis aos autos, cabe ressaltar que a não realização de tal medida até o momento não impede o prosseguimento do mérito ora proposto. Caso ainda se entenda pertinentes aquelas responsabilizações, estas podem ser feitas paralelamente ao mérito ora proposto. Ressalta-se, que se encontra prescrita a pretensão punitiva do TCU relativamente aos responsáveis adicionais de que trata o despacho.
53.	No presente caso, as execuções das despesas ocorreram entre 16/4/2006 a 28/3/2008, portanto, considerando como data final a do último ato praticado, operou-se o transcurso de dez anos. O Convênio 2.618/2005 foi formalmente assinado em 31/12/2005 (peça 2, p. 27) . O extrato do convênio foi publicado no dia 5/1/2006 (peça 2, p. 28) . 
PROPOSTA DE ENCAMINHAMENTO
54.	Diante do exposto, submeto os autos à consideração superior, propondo ao Tribunal:
	a) considerar revéis a Associação de Apoio à Saúde e ao Social - AASS (CNPJ 02.444.935/0001-92) , o Sr. José Vieira da Silva (CPF XXX.484.174-XX) e Sra. Maria Nilda Santiago Silva (CPF XXX.921.804-XX) para todos os efeitos, dando-se prosseguimento ao processo, com fulcro no art. 12, § 3º, da Lei 8.443/1992;
	b) julgar irregulares, nos termos dos arts. 1º, inciso I, 16, inciso III, alínea "b, § 2º, da Lei 8.443/1992, c/c os arts. 19 e 23, inciso III, da mesma Lei, e com arts. 1º, inciso I, 209, inciso II, 210 e 214, inciso III, do Regimento Interno/TCU, as contas da Associação de Apoio à Saúde e ao Social - AASS (CNPJ 02.444.935/0001-92) , do Sr. José Vieira da Silva (CPF XXX.484.174-XX) e da Sra. Maria Nilda Santiago Silva (CPF XXX.921.804-XX) , ambos na função de ex-dirigentes da associação;
	c) condenar, nos termos dos 19 e 23, inciso III, da Lei 8.443/1992, c/c os arts. 210 e 214, inciso III, do Regimento Interno/TCU, a Associação de Apoio à Saúde e ao Social - AASS (CNPJ 02.444.935/0001-92) , solidariamente com a Sra. Maria Nilda Santiago Silva (CPF XXX.921.804-XX) , na função de ex-dirigente da associação, ao pagamento das importâncias a seguir especificadas, atualizadas monetariamente e acrescidas dos juros de mora, calculadas a partir das datas discriminadas até a data do efetiva quitação do débito, fixando-lhes o prazo de quinze dias, para que comprovem, perante o Tribunal, o recolhimento das referidas quantias aos cofres, nos termos do art. 23, inciso III, alínea "a", da citada lei;
	DATA DA OCORRÊNCIA
	VALOR ORIGINAL (R$) 

	4/5/2006
	150,00

	19/5/2006
	21,00

	31/5/2006
	1,15

	31/5/2006
	150,00

	d) condenar, nos termos dos 19 e 23, inciso III, da Lei 8.443/1992, c/c os arts. 210 e 214, inciso III, do Regimento Interno/TCU, a Associação de Apoio à Saúde e ao Social - AASS (CNPJ 02.444.935/0001-92) , solidariamente com o Sr. José Vieira da Silva (CPF XXX.484.174-XX) , na função de ex-dirigente da associação, ao pagamento das importâncias a seguir especificadas, atualizadas monetariamente e acrescidas dos juros de mora, calculadas a partir das datas discriminadas até a data do efetiva quitação do débito, fixando-lhes o prazo de quinze dias, para que comprovem, perante o Tribunal, o recolhimento das referidas quantias aos cofres, nos termos do art. 23, inciso III, alínea "a", da citada lei;
	DATA DA OCORRÊNCIA
	VALOR ORIGINAL (R$) 

	3/7/2006
	 150,00 

	31/7/2006
	 150,00 

	2/8/2006
	 1.552,88 

	3/8/2006
	 1.355,34 

	29/8/2006
	 936,88 

	31/8/2006
	 1.710,00 

	4/9/2006
	 1.956,76 

	20/9/2006
	 1.609,86 

	27/9/2006
	 612,12 

	25/10/2006
	 2.674,68 

	26/10/2006
	 864,13 

	1/11/2006
	 150,00 

	27/11/2006
	 2.977,89 

	30/11/2006
	 430,00 

	11/12/2006
	 557,78 

	20/12/2006
	 150,00 

	26/12/2006
	 1.754,00 

	29/12/2006
	 1.517,27 

	2/1/2007
	 1,50 

	17/1/2007
	 7,50 

	22/1/2007
	 926,30 

	31/1/2007
	 1.935,00 

	1/2/2007
	 944,66 

	5/2/2007
	 0,55 

	15/2/2007
	 0,55 

	22/2/2007
	 15,00 

	27/2/2007
	 1.756,00 

	28/2/2007
	 165,00 

	23/3/2007
	 2.489,55 

	27/3/2007
	 1.980,00 

	30/3/2007
	 480,00 

	10/4/2007
	 1.377,04 

	24/4/2007
	 4.614,62 

	27/4/2007
	 150,00 

	30/4/2007
	 15,00 

	21/5/2007
	 2.012,00 

	28/5/2007
	 2.559,09 

	31/5/2007
	 15,00 

	4/6/2007
	 280,00 

	21/6/2007
	 1.993,00 

	22/6/2007
	 1.960,85 

	29/6/2007
	 165,00 

	5/7/2007
	 1.030,75 

	11/7/2007
	 35,00 

	18/7/2007
	 0,55 

	19/7/2007
	 2.073,45 

	24/7/2007
	 2.187,00 

	27/7/2007
	 150,00 

	30/7/2007
	 1.676,77 

	20/8/2007
	 3.797,47 

	29/8/2007
	 150,00 

	31/8/2007
	 15,00 

	04/9/2007
	 210,00 

	11/9/2007
	 483,08 

	21/9/2007
	 1.872,28 

	26/9/2007
	 150,00 

	27/9/2007
	 1,50 

	28/9/2007
	 15,00 

	3/10/2007
	 144,50 

	11/10/2007
	 6,00 

	15/10/2007
	 6,00 

	16/10/2007
	 6,00 

	18/10/2007
	 6,00 

	19/10/2007
	 2.270,50 

	22/10/2007
	 1.903,22 

	31/10/2007
	 165,00 

	21/11/2007
	 2.048,80 

	22/11/2007
	 1.696,11 

	28/11/2007
	 150,00 

	30/11/2007
	 15,00 

	14/12/2007
	 140,00 

	18/12/2007
	 4.202,90 

	27/12/2007
	 150,00 

	25/1/2008
	 2.012,19 

	7/2/2008
	 150,00 

	13/2/2008
	 1.949,46 

	3/3/2008
	 150,00 

	18/3/2008
	 1.815,30 

	28/3/2008
	 150,00 

	f) autorizar, desde logo, a cobrança judicial das dívidas, caso não atendidas as notificações, na forma do disposto no art. 28, inciso II, da Lei 8.443/1992;
	g) autorizar também, desde logo, se requerido, com fundamento no art. 28, inciso I, da Lei 8.443/1992, c/c o art. 217, §§ 1º e 2º do RI/TCU, o parcelamento das dívidas em até 36 parcelas, incidindo sobre cada parcela, corrigida monetariamente, os correspondentes acréscimos legais fixando- lhe o prazo de quinze dias, a contar do recebimento da notificação, para comprovar perante o Tribunal o recolhimento da primeira parcela, e de trinta dias, a contar da parcela anterior, para comprovar os recolhimentos das demais parcelas, devendo incidir sobre cada valor mensal, atualizado monetariamente, os juros de mora devidos, no caso do débito, na forma prevista na legislação em vigor, alertando os responsáveis de que a falta de comprovação do recolhimento de qualquer parcela importará o vencimento antecipado do saldo devedor, nos termos do § 2º do art. 217 do Regimento Interno deste Tribunal."
É o relatório.

8.1. Jonathan Oliveira de Pontes (13.190/OAB-PB), representando Associação de Apoio à Saúde e ao Social - AASS, Maria Nilda Santiago Silva e José Vieira da Silva.

Procurador Marinus Eduardo De Vries Marsico.

TOMADA DE CONTAS ESPECIAL. IRREGULARIDADES NA EXECUÇÃO DE CONVÊNIO. CITAÇÃO. REVELIA. CONTAS IRREGULARES. DÉBITO. PRESCRIÇÃO DA PRETENSÃO PUNITIVA. CIÊNCIA.

TOMADA DE CONTAS ESPECIAL (TCE)

Secretaria de Controle Externo de Tomada de Contas Especial (SecexTCE).

Trata-se de tomada de contas especial instaurada pelo Fundo Nacional de Saúde (FNS) , em razão de impugnação parcial de despesas do Convênio 2618/2005, celebrado entre o Ministério da Saúde (MS) e a Associação de Apoio à Saúde e ao Social - AASS, tendo por objeto dar apoio financeiro para "Manutenção da Associação de Apoio à Saúde e ao Social", com vigência estipulada para o período de 31/12/2005 a 29/9/2008.
2.	Para a consecução do objeto do ajuste foram transferidos R$ 140.000,00 mediante as Ordens Bancárias 2006OB901172, de 3/3/2006, e 2006OB901749, de 5/4/2006, ambas de R$ 70.000,00 (peça 1, p. 85) .
3.	A Divisão de Convênio e Gestão do Núcleo Estadual da Paraíba do Ministério da Saúde (Dicon/PB) consignou em seu Relatório de Verificação in loco DICON/PB 29-2/2011, de 19/8/2011, a não execução do objeto do convênio devido a ausência de comprovação documental idônea, propugnando pela devolução total dos recursos repassados (peça 5, p. 149/179) .
4.	Conforme registrado no relatório, as irregularidades a seguir ensejaram um dano ao erário de R$ 80.259,78:
"a) pagamentos indevidos com combustível, onde foram realizadas compras de combustível para sete ambulâncias não pertencentes à associação, no valor de R$ 38.188,17;
b) irregularidade na aquisição de gêneros alimentícios, materiais de limpeza e gás de cozinha, no valor de R$ 38.193,79;
c) pagamento indevido auxiliar de serviços gerais, no valor de R$ 3.600,00; e
d) pagamento indevido de tarifas bancárias, no valor de R$ 277,80."
II
5.	Regularmente citados para apresentar alegações de defesa e/ou recolher aos cofres do Fundo Nacional de Saúde o débito apurado, a Associação de Apoio à Saúde e ao Social - AASS e seus ex-presidentes, a Sra. Maria Nilda Santiago Silva e o Sr. José Vieira da Silva, mesmo após o deferimento de pedido de prorrogação de prazo para manifestação, permaneceram silentes. Dessa forma, resta caracterizada a revelia dos responsáveis, nos termos do art. 12, inciso IV, § 3º, da Lei 8.443/1992.
6.	Após o exame dos autos, a unidade técnica propõe julgar irregulares as contas dos responsáveis, condená-los ao pagamento do débito apurado e reconhecer a prescrição da pretensão punitiva desta Corte. O representante do Ministério Público manifestou-se de acordo com o encaminhamento sugerido.
III
7.	Acolho os pareceres precedentes e incorporo as análises efetuadas como razões de decidir, sem prejuízo das considerações e a ressalva a seguir.
8.	A jurisprudência do TCU é firme no tocante à responsabilidade daqueles que recebem recursos federais pela comprovação da boa e regular aplicação desses valores. Nesse passo, todo aquele que utiliza ou gerencia recursos públicos, por obrigação constitucional e legal, submete-se ao dever de demonstrar o correto emprego dos valores federais, nos termos dos arts. 70, parágrafo único, e 37, caput, da Constituição de 1988 e do art. 93 do Decreto-Lei 200, de 25 de fevereiro de 1967.
9.	Assim, não havendo nos autos elementos que possam comprovar a boa e regular aplicação dos recursos transferidos, adiro ao encaminhamento proposto pela unidade técnica e corroborado pelo representante do Ministério Público, para julgar irregulares as presentes contas e condenar os responsáveis ao pagamento do débito apurado, com a ressalva que faço a seguir, atualizado monetariamente e acrescido dos juros de mora devidos, na forma da legislação em vigor.
10.	No que concerne às tarifas bancárias, a jurisprudência desta Corte vem admitindo que essas despesas decorrentes da simples utilização de serviços bancários necessários e inevitáveis para a manutenção da conta corrente específica e para a execução do objeto do convênio, que não sejam consequência de comportamento inadequado do titular da conta corrente, possam ser pagas com recursos do ajuste. Dessa forma, despesas referentes a extratos, manutenção da conta, podem ser excluídas do débito apurado. Nesse sentido são as seguintes deliberações desta Corte: Acórdão 169/2019-TCU-Primeira Câmara, Acórdão 4661/2017-TCU-Primeira Câmara, Acórdão 2508/2018-TCU-Segunda Câmara, Acórdão 7596/2017-TCU-Segunda Câmara e Acórdão 6197/2016-TCU-Primeira Câmara.
11.	Conforme Acórdão 1441/2016-TCU-Plenário, que uniformizou a jurisprudência acerca da prescrição da pretensão punitiva no âmbito desta Corte, a questão subordina-se ao prazo geral de prescrição indicado no art. 205 do Código Civil, que é de dez anos. Assim, em linha com os pareceres precedentes, deixo de aplicar a multa prevista no art. 57 da Lei 8443/1992, uma vez que as execuções das despesas ocorreram de 16/4/2006 a 28/3/2008 e a prestação de contas final foi apresentada em 29/5/2008 (peça 1, p. 57) , portanto, há mais de dez anos do ato que autorizou a citação dos responsáveis que ocorreu em 13/8/2018.
	Ante o exposto, VOTO por que seja adotada a deliberação que ora submeto a este Colegiado.
TCU, Sala das Sessões Ministro Luciano Brandão Alves de Souza, em 12 de novembro de 2019.
BENJAMIN ZYMLER 
Relator